ACORDAO-COMPLETO-2556226

ACÓRDÃO 10387/2022 ATA 42/2022 - PRIMEIRA CÂMARA

VISTOS, relatados e discutidos estes autos de tomada de contas especial instaurada por força do item 9.2 do Acórdão 1285/2018-TCU-Plenário, em razão do pagamento de honorários advocatícios contratuais por parte do Município de Itaueira/PI com a utilização de recursos derivados do sucesso de ação judicial na qual se discutiu a insuficiência da complementação da União ao Fundo de Manutenção e Desenvolvimento do Ensino Fundamental e de Valorização do Magistério de que trata o art. 6º da Lei 9.424/1996 (precatórios do Fundef) ,
ACORDAM os Ministros do Tribunal de Contas da União, reunidos em sessão da Primeira Câmara, diante das razões expostas pelo relator, em:
9.1. arquivar, sem julgamento de mérito, estas contas especiais, ante a ausência de pressupostos de desenvolvimento válido e regular do processo, conforme art. 1º, inciso I, da Lei 8.443/1992 c/c os arts. 169, inciso VI, e 212 do RI/TCU;
9.2. dar ciência desta deliberação ao Tribunal de Contas do Estado do Piauí (TCE/PI) para que adote as providências que entender cabíveis; e 
9.3. dar ciência desta deliberação ao Município de Itaueira/PI e aos responsáveis.

Tomada de contas especial instaurada por força do item 9.2 do Acórdão 1285/2018  Plenário, em razão do pagamento de honorários advocatícios  contratuais por parte do referido município com a utilização irregular de recursos derivados do sucesso de ação judicial na qual se discutiu a insuficiência da complementação da União ao Fundo de Manutenção e Desenvolvimento do Ensino Fundamental e de Valorização do Magistério  de que trata o art. 6º da Lei 9424/96 (precatórios Fundef).

Primeira Câmara

Prefeitura Municipal de Itaueira - PI.

3. Interessados/Responsáveis:
3.1. Responsáveis: Joao Azedo e Brasileiro Sociedade de Advogados (05.500.356/0001-08); Moisés Reis Advogados Associados (05.099.634/0001-67); Quirino de Alencar Avelino (XXX.473.213-XX)..

13.1. Ministros presentes: Walton Alencar Rodrigues (Presidente), Benjamin Zymler (Relator) e Vital do Rêgo.
13.2. Ministro-Substituto convocado: Weder de Oliveira.
13.3. Ministro-Substituto presente: Augusto Sherman Cavalcanti.

BENJAMIN ZYMLER

Adoto como relatório a instrução elaborada no âmbito da Secretaria de Controle Externo da Educação, da Cultura e do Desporto (peça 76) , cuja proposta de encaminhamento contou com a anuência do titular da unidade técnica (peça 78) e do representante do Ministério Público junto ao TCU (peça 79) :
"INTRODUÇÃO
	Cuidam os autos de tomada de contas especial instaurada por força do item 9.2 do Acórdão 1285/2018-TCU-Plenário, da relatoria do Ministro Benjamin Zymler, em desfavor de Quirino de Alencar Avelino, CPF XXX.473.213-XX, ex-prefeito do Município de Itaueira/PI, de João Azêdo Brasileiro Sociedade de Advogados, CNPJ 05.500.356/0001-08 e de Moisés Reis Advogados Associados, CNPJ 05.099.634/0001-67, em razão do pagamento de honorários advocatícios  contratuais por parte do referido município com a utilização irregular de recursos derivados do sucesso de ação judicial na qual se discutiu a insuficiência da complementação da União ao Fundo de Manutenção e Desenvolvimento do Ensino Fundamental e de Valorização do Magistério  de que trata o art. 6º da Lei 9424/96 (precatórios Fundef) .  
HISTÓRICO 
2.	A decisão supracitada decorreu da análise realizada pelo Tribunal sobre os resultados de auditoria conduzida pela Secex/PI nos municípios piauienses de Caridade do Piauí, Itaueira, José de Freitas, Palmeirais, Socorro do Piauí, São Gonçalo do Piauí e São João do Piauí, que visou verificar a regularidade da aplicação dos recursos federais obtidos por aqueles entes a partir do recebimento de precatórios do Fundef que perfaziam, ao tempo do desenvolvimento da ação de controle, o montante de R$ 79,9 milhões (TC Processo 023.147/2017-2 e Fiscalização 474/2017) .
3.	A obrigação da União de complementar os recursos do Fundef desses municípios, bem como de outros entes da Federação hipossuficientes, decorria da seguinte disposição da Lei 9.424/96, que definiu o valor mínimo anual por aluno (VMAA) , a fim de que, em nenhum município brasileiro, as correspondentes aplicações fossem inferiores a esse patamar, mesmo em regiões com deficiência de receita:
Art. 6º A União complementará os recursos do Fundo a que se refere o art. 1º sempre que, no âmbito de cada Estado e do Distrito Federal, seu valor por aluno não alcançar o mínimo definido nacionalmente. (Vide Medida Provisória nº 339, de 2006) .  (Revogado pela Lei nº 11.494, de 2007) 
§ 1º O valor mínimo anual por aluno, ressalvado o disposto no § 4º, será fixado por ato do Presidente da República e nunca será inferior à razão entre a previsão da receita total para o Fundo e a matrícula total do ensino fundamental no ano anterior, acrescida do total estimado de novas matrículas, observado o disposto no art. 2º, § 1º, incisos I e I. (Vide Decreto nº 5.299, de 2004) (Vide Decreto nº 5.374, de 2005) (Vide Medida Provisória nº 339, de 2006) .  (Revogado pela Lei nº 11.494, de 2007) 
§ 2º As estatísticas necessárias ao cálculo do valor anual mínimo por aluno, inclusive as estimativas de matrículas, terão como base o censo educacional realizado pelo Ministério da Educação e do Desporto, anualmente, e publicado no Diário Oficial da União.  (Vide Medida Provisória nº 339, de 2006) .  (Revogado pela Lei nº 11.494, de 2007) 
§ 3º As transferências dos recursos complementares a que se refere este artigo serão realizadas mensal e diretamente às contas específicas a que se refere o art. 3º.  (Vide Medida Provisória nº 339, de 2006) .  (Revogado pela Lei nº 11.494, de 2007) 
§ 4º No primeiro ano de vigência desta Lei, o valor mínimo anual por aluno, a que se refere este artigo, será de R$ 300,00 (trezentos reais) .  (Vide Medida Provisória nº 339, de 2006) .  (Revogado pela Lei nº 11.494, de 2007) . (grifou-se) 
4.	Apesar dessas disposições legais, a União aplicou fator de cálculo do VMAA nos anos de 1998 a 2006 que subdimensionou aquele valor mínimo e, por via de consequência, conduziu a aportes de complementação de volumes inferiores aos que eram efetivamente devidos ao Fundef de diversos estados e municípios. 
5.	Ante esse quadro, o Ministério Público Federal (MPF) , em Ação Civil Pública movida no ano de 1999 (1999.61.00.050616-0, da 19ª Vara Cível da Justiça Federal de São Paulo) , buscou retificar a conduta da União, obrigando-a a corrigir a forma de cálculo do VMAA e a recompor os recursos repassados a menor. Na referida ação, o juízo de primeiro grau julgou parcialmente procedente o pedido do MPF, condenando a União a ressarcir ao Fundef as diferenças de valores apuradas com a correção dos cálculos, desde o ano de 1998. Tal decisão foi confirmada pelo Tribunal Regional Federal da 3ª Região mediante acórdão transitado em julgado no dia 1º/7/2015, que traz a seguinte ementa:  
ADMINISTRATIVO - PROCESSUAL CIVIL - EDUCAÇÃO - AÇÃO CIVIL PÚBLICA - COMPETÊNCIA - FUNDO DE MANUTENÇÃO E DESENVOLVIMENTO DO ENSINO FUNDAMENTAL E DE VALORIZAÇÃO DO MAGISTÉRIO - FUNDEF - COMPLEMENTAÇÃO DE RECURSOS PELA UNIÃO - VALOR MÍNIMO ANUAL POR ALUNO (VMAA) - MÉDIA NACIONAL - NÃO OCORRÊNCIA DE DANOS MORAIS COLETIVOS - NÃO CABIMENTO DE HONORÁRIOS EM FAVOR DO MINISTÉRIO PÚBLICO FEDERAL. 
1. Ação civil pública em que busca o Ministério Público Federal o cumprimento do art. 6º, § 1º, da Lei nº 9.424, de 24.12.96, que criou o Fundo de Manutenção e Desenvolvimento do Ensino Fundamental e de Valorização do Magistério - Fundef, de modo que o Governo Federal seja obrigado a recalcular o valor mínimo anual por aluno (VMAA) para fim de complementação de recursos do Fundo.  
2. Compete aos juízos de qualquer das capitais do país o conhecimento da ação civil pública de âmbito nacional. Precedente do e. STJ. 
3. O Ministério da Educação reconhecia que, embora a média nacional fosse maior, o VMAA anual era estipulado por simples atualização do valor fixado na Lei, sob argumento de que ela própria havia desconsiderado a média nacional apurada nos estudos que levaram à propositura do projeto. 
4.  Tese de que a média haveria de ser calculada por Estado, surgida a partir de questionamento da legalidade, não resiste à análise lógica e nem à literal e ofende os propósitos constitucionais de criação do Fundo, em especial a diminuição das desigualdades regionais. 
5. A estipulação do valor não é ato absolutamente discricionário do Presidente da República. Estando estipulados os critérios de fixação por lei, trata-se de ato vinculado; afrontada a norma legal, ao Judiciário cabe fazer a necessária recomposição. 
6. Precedente do e. STJ. 
7. Para que se caracterize dano à moral coletiva deve ocorrer ferimento a patrimônio valorativo significante da sociedade como um todo ou de uma determinada comunidade, bem assim que tenha sido agredido de forma injustificada e repugnável socialmente. Não caracterização pela simples estipulação de valores menores que os efetivamente devidos pela União ao Fundef. 
8. Não cabe a estipulação da verba honorária de sucumbência em se tratando de ação ajuizada pelo Ministério Público, nem em favor do fundo previsto no art. 13 da LACP, até porque se destina à remuneração do trabalho do profissional e não a indenização por ato ilícito. 
9. Remessa oficial e apelação da União parcialmente providas. Apelação adesiva do MPF improvida. (grifou-se) 
6.	Além da Ação Civil Pública, vários estados e municípios também promoveram ações autônomas para obrigar a União a realizar os aportes faltantes aos correspondentes fundos, para as quais foram contratados escritórios de advocacia, por inexigibilidade de licitação, com remuneração honorária ad exitum fixada, no mais das vezes, a 20% do montante a ser recebido futuramente pelos entes. 
7.	Nesse rol, incluiu-se o Município de Itaueira/PI, que contratou, em 28/10/2005, o escritório Moisés Reis Advogados Associados para buscar a recomposição dos recursos do Fundef, com estipulação de honorários contratuais ad exitum de 20% (peça 9, p. 1) . A seu turno, Moisés Reis substabeleceu, com reservas, os poderes outorgados pelo Município a João Azêdo e Brasileiro Sociedade de Advogados (peça 46, p. 5) .
8.	Em consequência da contratação, foi impetrada, em 7/11/2005, a ação ordinária de cobrança 2005.40.00.006737-0, que teve curso na 3ª Vara Federal da Seção Judiciária do Estado do Piauí (peça 45, p. 39) . De sua análise, resultou a seguinte decisão judicial, prolatada em 6/12/2007 (peça 45, p. 189-190) e transitada em julgado em 19/2/2014 (peça 5, p. 1) , após o insucesso de múltiplos recursos da União:
Isto posto, julgo procedente, em parte, o pedido inicial, para o fim de condenar a UNIÃO FEDERAL ao pagamento, em favor do autor, dos valores correspondentes à diferença entre o que foi repassado, a título de recursos do FUNDEF, nos anos de 2000 a 2006, àquele município, e o que deveria ter sido repassado, caso tivesse utilizado como valor mínimo anual por aluno o quantum apurado na forma do art. 6º, § 1º, da Lei 9.424/96, segundo a interpretação dada como correta na fundamentação acima - a soma do valor da estimativa de recursos dos FUNDEFs de todas as unidades da federação, dividida pelo número de alunos matriculados em todo o país no ano anterior, tudo isso com base nos censos do Ministério da Educação.
Sobre os valores devidos e não pagos oportunamente, deverá incidir correção monetária, segundo os índices oficiais do Manual de Cálculos da Justiça Federal, e juros de mora de 6% ao ano, respeitada, se for o caso, a prescrição quinquenal.
Por força da vinculação constitucional, esses recursos, uma vez ingressos no orçamento do MUNICÍPIO, embora sejam oriundos de precatório, deverão ser classificados como recursos do FUNDEF e somente poderão ser gastos em atividades diretamente ligadas aos objetivos desse fundo (hoje FUNDEB) .
Honorários fixados em R$ 2.000,00 (dois mil reais) , a cargo da UNIÃO, consoante regra do art. 20, § 4º, do CPC, e tendo em vista a repetitividade da matéria nesta Seção Judiciária.  (grifou-se) 
9.	O Município, após o trânsito em julgado, requereu a execução da decisão judicial, no valor de R$ 12.624.661,69 (peça 46, p. 127) . Entretanto, a União opôs embargos à execução, sob a alegação principal de que o valor devido, na data-base de 3/2014, era de R$ 10.596.596,79 (peça 46, p. 246) . Diante disso, o juízo da 3ª Vara Federal do Piauí autorizou a execução apenas em relação à parte incontroversa (peça 46, p. 262) . Por fim, em nova decisão judicial, o montante devido foi estabelecido em R$ 15.651.192,91 (peça 47, p. 156) .
10.	A instauração de processos de tomada de contas especial (TCE) , como o presente, foi determinada pelo Acórdão 1285/2018-TCU-Plenário, decorrendo da constatação de que parte das quantias liberadas aos municípios foi utilizada para o pagamento de honorários advocatícios contratuais, por meio de destaques no montante de cada condenação, e que, além disso, em todos os casos, a contratação dos serviços, entre outras desconformidades, deu-se por inexigibilidade de licitação, com cláusula de remuneração honorária ad exitum de 20% da quantia que viesse a ser recebida pelos entes.  
11.	Em cumprimento a tal decisão, foram instaurados os seguintes processos de tomadas de contas especiais, em nome do respectivo prefeito, à época da contratação, e dos escritórios de advocacia favorecidos com honorários pagos com precatórios do Fundef:
	Município - prefeito signatário do contrato 
	Escritório credor dos valores pagos com precatórios do Fundef
	Débito - (R$) 
	Data
	 Processo (TCE) 

	Socorro do Piauí/PI - Sr. José Antônio Coelho
	Moisés Reis Advogados Associados 
	1.230.897,34
	7/12/2016
	 TC Processo 023.582/2018-9

	Itaueira/PI - Sr. Quirino de Alencar Avelino 
	Moisés Reis Advogados Associados 
	2.221.746,44
	7/12/2016
	TC Processo 023.583/2018-5

		João Azêdo Brasileiro Advogados Associados 
	392.072,89
		
	São Gonçalo do Piauí/PI - Sr. Pedro Ferreira da Silva 
	Monteiro e Filho Advogados S/C
	652.680,16
	7/12/2016
	TC Processo 023.585/2018-8

		João Azêdo Brasileiro Advogados Associados 
	652.680,16
		
	Palmeirais/PI - Sr. Marcos Antônio Ribeiro de Sousa Almeida 
	Monteiro e Filho Advogados S/C 
	1.704.969,20
	7/12/2016
	TC Processo 023.587/2018-0

		João Azêdo Brasileiro Advogados Associados  
	1.704.969,20
		
	José de Freitas/PI - Sr. Robert de Almeida Freitas 
	Monteiro e Filho Advogados S/C 
	3.392.455,84
	7/12/2016
	TC Processo 023.588/2018-7

		João Azêdo Brasileiro Advogados Associados 
	3.392.455,84
		
	São João do Piauí/PI - Sr. Roberth Paulo Paes Landim
	Moisés Reis Advogados Associados 
	2.697.994,72
	7/12/2016
	TC Processo 023.589/2018-3

		João Azêdo Brasileiro Advogados Associados
	476.116,71
	7/12/2016
	
	Caridade do Piauí/PI - Sr. José Francisco Lopes (item 9.3 do Acórdão) 
	Moisés Reis Advogados Associados 
	220.237,99
	9/12/2016
	TC Processo 023.590/2018-1

		João Azêdo Brasileiro Advogados Associados
	1.248.015,31
		
12.	Vê-se que a presente TCE, concernente ao Município de Itaueira/PI, refere-se a pagamentos de honorários contratuais no valor total de R$ 2.613.819,33¿, destacados do montante da condenação aos escritórios Moisés Reis Advogados Associados (R$ 2.221.746,44) e João Azêdo Brasileiro (R$ 392.072,89) , conforme peça 5, p. 1, com base em contrato firmado pelo ex-prefeito Quirino de Alencar Avelino (peça 9, p. 1) .¿¿¿¿
13.	Dando prosseguimento ao presente processo e em cumprimento ao Despacho do Secretário de Controle Externo da Secex/PI (peça 13) , foi promovida a citação do Sr. Quirino de Alencar Avelino (peça 19) , de João Azêdo Brasileiro Sociedade de Advogados (peça 17) e de Moisés Reis Advogados Associados (peça 18) , mediante os Ofícios 1708, 1710 e 1709/2018-TCU/SECEX-PI, todos de 11/12/2018.
14. 	Conforme comprovam as peças 22, 23 e 25, os responsáveis tiveram ciência da citação, sendo que apenas os dois escritórios de advocacia apresentaram as correspondentes alegações de defesa, conforme as peças 40-43 (Moisés Reis) e 45-54 (João Azêdo) .
15. 	Importante citar que, nos termos do item 9.2 do Acórdão 1285/2018-TCU-Plenário, os responsáveis foram ouvidos "em face do efetivo pagamento de honorários advocatícios contratuais, a título de verba honorária de 20% sobre os serviços prestados, acumulados com o pagamento de honorários de sucumbência (contrato ad exitum) , restando caracterizadas as irregularidades a seguir discriminadas":
a) contratação de serviços advocatícios por meio de indevida inexigibilidade de licitação, sem que restasse devidamente comprovada a singularidade do objeto e a notória especialização do contratado, em afronta ao art. 25, II, §1º, da Lei 8.666/93;  
b) celebração dos contratos sem obediência sequer minimamente aos requisitos necessários à formalização de um contrato administrativo, em desacordo aos comandos expressos no art. 26, parágrafo único, c/c o art. 61, da Lei de Licitações;  
c) ausência de manifestação, por parte da administração municipal, acerca da inviabilidade de competição, bem como da razão da escolha do escritório contratado por inexigibilidade de licitação, em detrimento de outros escritórios de advocacia, em flagrante infringência ao art. 26, parágrafo único, inciso II, e ao princípio da isonomia;  
d) contrato pactuado sem que o preço tenha sido certo e preestabelecido, contrariando o art. 55, III da Lei 8.666/93;  
e) realização de despesa sem previsão orçamentária, em ofensa ao princípio orçamentário da universalidade, previsto nos arts. 2º e 3º da Lei 4.320/64;  
f) vinculação inconstitucional de receita de impostos a despesas de prestação de serviços advocatícios, em afronta ao disposto no art. 167, IV da Constituição Federal;  
g) fixação de valores exorbitantes, incompatíveis com a complexidade da causa e os valores praticados no mercado, em dissonância ao princípio da razoabilidade; 
h) ausência de publicação dos extratos dos contratos celebrados, em descumprimento ao disposto no parágrafo único do art.61 da Lei 8.666/93;  
i) pagamento de honorários advocatícios com recursos dos precatórios do Fundef, contrariando o art. 60 do ADCT, art. 2º, caput, e §6º, da Lei 9.424/96, art. 23 da Lei 11.494/2007, e parágrafo único do art. 8º da LC 101/2000;
16. 	Em instrução precedente foram analisados os elementos de defesa trazidos pelos responsáveis, concluindo-se, in verbis, que (peça 63) :
a) a competência do TCU para fiscalizar os recursos oriundos dos precatórios Fundef, bem como o caráter vinculativo de sua utilização, é matéria pacificada neste Tribunal (itens 54-55 desta instrução) ;
b) a decisão de citá-los nesta TCE não decorreu da análise do mérito da contratação, mas sim do fato de que, ao realizá-la, foram ignorados preceitos específicos da Lei 8.666/93 e das normas que regem o Fundef (item 56 desta instrução) ;
c) o Tribunal tem entendimento firme de que é imprescritível a busca pela recomposição de danos ao erário, mesmo com a superveniência do Acórdão 1441/2016-TCU-Plenário, que trata pretensão punitiva; e do julgamento do RE 852475 pelo STF, que limita a imprescritibilidade aos atos dolosos de improbidade administrativa (itens 57-68 desta instrução) ;
d) dada a independência das instâncias, associada ao fato de que este Tribunal analisou aspectos adicionais aos que serviram de subsídio às decisões judiciais contrapostas pelas defesas, esta TCE não deve ser encerrada sob a alegação de que, no caso concreto, já se tem "coisa julgada" (itens 69-74 desta instrução) ;
e) apesar da existência de decisões contraditórias, adotadas no passado, o Poder Judiciário tem hoje entendimento firme de que a utilização de recursos dos precatórios Fundef não pode ser desvirtuada pelo pagamento de honorários advocatícios (itens 75-81 desta instrução) ;
f) quanto à alegada complexidade do processo que culminou com o recebimento dos precatórios Fundef por parte do Município, opôs-se que: i) ainda que condizente, a alegação deveria ser fundamentada em processo administrativo prévio, não identificado neste processo nem na auditoria de origem; ii) os preços praticados, mesmo que alinhados com as tabelas da OAB, não eram obrigatórios para as partes; iii) a despeito da eventual justeza daqueles preços, o desvio de finalidade da aplicação, por si, já justifica a busca pela total recomposição dos recursos; iv) o escritório, pela via ordinária, ainda poderá buscar a justa retribuição pelos serviços prestados, afastando-se, de pronto, a alegação de enriquecimento sem causa da Administração (itens 82-101 desta instrução) ;
g) não há incongruência entre a decisão de citar os escritórios de advocacia e as passagens extraídas de processos deste Tribunal apresentadas pelo defendente que informavam: i) não ser do TCU a competência para adentrar nas nuances da relação contratual e ii) que a recomposição do Fundef, em decorrência disso, competiria aos municípios responsáveis pelos pagamentos tidos por irregulares, pois, conforme demonstrado, os acórdãos-paradigma foram claros em demonstrar que, ante a inércia do ente federado, devem responder os gestores, bem como os terceiros que, a qualquer título, foram responsáveis pelo dano ou beneficiados pelos pagamentos (itens 102-110 desta instrução) .
17. 	Em face dessa análise (peça 63) , que teve a concordância do corpo diretivo da SecexEducação (peças 64-65) , propôs-se rejeitar as alegações de defesa apresentadas, uma vez que não foram suficientes para afastar as irregularidades a eles atribuídas, com o consequente julgamento pela irregularidade das contas do Sr. Quirino de Alencar Avelino (ex-prefeito do Município de Itaueira/PI) e dos escritórios Moisés Reis Advogados Associados e João Azêdo Brasileiro Sociedade de Advogados, bem como, a condenação desses responsáveis em débito e multa.
18. 	O MP/TCU manifestou de acordo com a análise de mérito da unidade técnica e endossou, com ajustes de forma, a proposta de encaminhamento apresentada.
19. 	No entanto, com o feito já instruído pela SecexEducação e os autos com parecer do MP-TCU, foi juntada a peça 74 pelo escritório de advocacia João Azêdo Brasileiro Sociedade de Advogados, informando sobre decisão recente do Supremo Tribunal Federal na Arguição de Descumprimento de Preceito Fundamental n. 528, datada de 18/3/2022, a qual transitou em julgado no dia 6/8/2022 conforme certidão de trânsito acostada aos autos no STF.
20. 	Nesse sentido, o Min. Relator, Exmo. Sr. Benjamin Zymler, avaliando os efeitos da citada decisão, proferiu o seguinte despacho (peça 75) :
À luz da conclusão do julgamento, pelo Supremo Tribunal Federal, da Ação de Descumprimento de Preceito Fundamental (ADPF) 528, ajuizada pelo Partido Socialista Cristão (PSC) contra o Acórdão 1824/2017-TCU-Plenário, de relatoria do Exmo. Ministro Walton Alencar Rodrigues, os presentes autos devem retornar à secretaria instrutiva para avaliação do impacto dos novos entendimentos exarados pelo STF na reminiscência do prejuízo aos cofres do Fundeb alardeada no relatório à peça 63 destes autos. (...) 
4. Tal entendimento tem o condão de modificar o então entendimento vigente neste Tribunal (vide Acórdão 2093/2020-TCU-Plenário e 2.758/2020-Plenário) , bem como - no que toca o caso concreto analisado - diminuir ou eliminar débito remanescente em face a valores pagos aos escritórios advocatícios de forma alheia às possibilidades previstas nos arts. 60 do ADCT, 21 da Lei 11.494/2007, 2º da Lei 9.424/1996 e 70 da Lei 9.394/1996. 
5. Levando em conta que a última instrução oferecida a este relator não apresenta de forma destacada o quantum do pagamento referente aos juros moratórios, e considerando, tampouco, que não encontrei documento acostado aos autos que apresente com clareza tal fração, ajuízo que a SecexTCE deva recolher tais informações, realizando as eventuais diligências necessárias.
6. Isso feito, identificado o exato montante pago pela União ao município em termos de juros moratórios, deve-se realizar nova instrução e encaminhar o processo a meu gabinete, via Ministério Público de Contas.
21. 	Em decorrência do comando constante do despacho retrocitado, os autos retornaram a esta secretaria para reanálise à luz da ADPF-STF 528, com autorização para realização de medidas saneadoras.
EXAME TÉCNICO
22. 	Inicialmente, conforme já observado no despacho do Min. Relator, destaca-se que o julgado do STF, de março de 2022, em Ação de Descumprimento de Preceito Fundamental 528, traz avanços no entendimento sobre a vinculação dos recursos provenientes de precatórios do Fundef, devendo causar impactos na jurisprudência vigente do TCU.
23. 	A citada decisão conclui que a vedação ao pagamento de honorários advocatícios contratuais com recursos oriundos de precatório do Fundef, conforme inteligência contida no Acórdão 1824/2017-TCU-Plenário (Rel. Min. Walton Alencar Rodrigues) , não descumpre preceito fundamental. Entretanto, ao contrário do que vinha defendendo a jurisprudência do TCU, o STF decidiu por permitir o pagamento de honorários advocatícios contratuais com a utilização da parcela correspondente aos juros de mora advinda dos precatórios do Fundef, superando a tese consolidada no Acórdão 2093/2020-TCU-Plenário (Rel. Min. Walton Alencar Rodrigues) , que afirmava que os juros de mora tinham a mesma natureza do principal.
24. 	Tendo em vista que o teor da referida decisão supera entendimentos vigentes nesta Corte e, ainda, considerando o seu caráter vinculante, o Ministro Walton Alencar Rodrigues, Relator de diversos processos sobre o tema, apresentou a seguinte comunicação na sessão plenária de 23/3/2022:
Comunicação do Ministro Walton Alencar Rodrigues
ADPF 528
Comunico ao Plenário que o Supremo Tribunal Federal, na última sexta-feira, 18 de março, concluiu o julgamento da Ação de Descumprimento de Preceito Fundamental (ADPF) 528, ajuizada pelo Partido Socialista Cristão (PSC) contra o Acórdão 1824/2017-TCU-Plenário, da minha relatoria.
No julgamento, restou vencedor o voto apresentado pelo relator, E. Ministro Alexandre de Moraes, no sentido de confirmar a constitucionalidade do Acórdão impugnado, notadamente nos seguintes pontos: (i) afastamento da subvinculação de, no mínimo, 60% dos recursos do precatório para a remuneração de professores (art. 22 da Lei 11.494/2007) ; e (ii) impossibilidade de pagamento de honorários advocatícios com recursos dos precatórios do Fundef.
Entendeu o STF, todavia, ser constitucional o pagamento de honorários advocatícios até o limite do valor dos juros moratórios dos precatórios do Fundef, porque, nos termos da decisão, os juros de mora têm natureza jurídica distinta do principal.
A tese vencedora tem o condão de superar o entendimento vigente nesta Corte, consolidado no Acórdão 2093/2020-TCU-Plenário, da minha relatoria, que afirma terem os juros de mora a mesma natureza do principal.
Em razão da superação do entendimento então vigente nesta Casa, é possível que não haja débito em diversas tomadas de contas especiais em andamento ou que o débito seja substancialmente reduzido.
Tendo em vista o caráter vinculante da decisão proferida em ADPF (art. 10, § 3º, da Lei 9.882/1999) , informo a Vossas Excelências que determinei a restituição dos processos que estão no meu gabinete à unidade técnica, para que ela promova nova quantificação do débito e, se caso for, formule nova proposta de mérito. (grifou-se) 
25. 	De fato, o Voto do Ministro Alexandre de Moraes, que balizou a decisão do STF, justificou seu posicionamento pela constitucionalidade de pagamento de honorários contratuais por meio de utilização da parcela de juros de mora oriunda de precatórios do Fundef, esclarecendo que os juros de mora têm natureza indenizatória e autônoma em relação à parcela principal dos precatórios do Fundef, que possui vinculação constitucional que restringe a sua aplicação, guardando a mesma natureza das complementações da União ao Fundef.
 (...) Acrescento - complementando meu posicionamento em relação ao voto inicialmente proferido na sessão virtual de 3 a 14/4/2020 - a questão abordada pelo voto do eminente Ministro RICARDO LEWANDOWSKI, antes levantada pelo CFOAB, sobre a não incidência da vinculação do art. 60 do ADCT (atual art. 212-A da CF inserido pela promulgação da EC 108/2020) à parcela referente aos juros de mora incidentes no precatório a ser pago pela União, para que os recursos relacionados a tal verba possam ser, eventualmente, utilizados para o pagamento de honorários advocatícios contratuais.
Os juros moratórios, como se sabe, decorrem do descumprimento de uma obrigação, no caso, a mora da União em cumprir devidamente as obrigações de repasse de verba referente ao FUNDEF aos Municípios.
Esta CORTE, no julgamento de mérito RE 855.091-RG, Dje de 15/3/2021, firmou a natureza indenizatória dos juros de mora, considerando que a referida verba não aumenta o patrimônio do credor e, com especial relevância para o tema ora em debate, que "os juros de mora legais têm natureza jurídica autônoma em relação à natureza jurídica da verba em atraso".
A vinculação constitucional em questão restringe a aplicação do montante principal apurado nas execuções dos títulos judiciais obtidos pelos municípios, mas não sobre os encargos moratórios que, liquidados em favor desses entes, podem servir ao pagamento de honorários contratuais eventualmente ajustados com os profissionais ou escritórios de advocacia que patrocinaram a discussão em juízo sobre o valor dos repasses.
A possibilidade de pagamento de honorários advocatícios contratuais pelos Municípios valendo-se TÃO SOMENTE DA VERBA CORRESPONDENTE AOS JUROS MORATÓRIOS incidentes no valor do precatório devido pela União é CONSTITUCIONAL. (Grifos do original) 
26. 	Neste ponto, vale observar que a decisão do STF chancela a juridicidade da utilização dos juros de precatório do Fundef no pagamento de honorários advocatícios contratualmente avençados pela Fazenda Pública. Isso posto, restaria saber se despesas de outra natureza, igualmente estranhas aos objetivos do Fundo, poderiam ser solvidas com a parcela referente aos aludidos juros legais.
27. 	Naturalmente, gastos com pagamento de honorários advocatícios fogem completamente ao âmbito de investimentos na educação básica, conforme previsto no art. 21 da Lei 11.494/2007 [atual art. 25, da Lei 14.113/2020] c/c o art. 70 da Lei 9.394/1996 e na Constituição Federal, no art. 60 do ADCT [atual art. 212-A da CF/88]. Portanto, ao permitir a utilização de juros do "Precatório Fundef" para a realização dessa despesa em particular, o STF sinaliza claramente no sentido de que esses recursos não integram o Fundo, alijando-se por sua própria natureza do elenco de vinculações e vedações previstas nos arts. 70 e 71 da lei 9.394/1996.
28. 	Seria demasiado paradoxal, realmente, consentir que a Fazenda Pública pudesse utilizar a parcela referente aos juros para o pagamento de honorários de advogado, qualificáveis como obrigação de direito privado da Administração Pública, e diversamente, estivesse proibida de fazê-lo para outros gastos do Ente, independente de serem relacionados à educação básica.
29. 	Para além da Comunicação do Ministro Walton Alencar Rodrigues (citada no item 24 desta instrução) , após julgamento da ADPF-STF 528, na sessão plenária de 23/3/2022, onde afirma que os juros de mora têm natureza jurídica distinta do principal, vale dizer que a instrução da unidade técnica no TC Processo 007.281/2022-6, acerca de consulta, enviada aos consulentes por determinação contida no Acórdão 1106/2022-TCU-Plenário (Rel. Walton Alencar Rodrigues) , aponta que a parcela de juros de mora corresponde à indenização pelo atraso no pagamento, não se confundindo com a natureza jurídica das demais parcelas (principal e atualização monetária) , não restando vinculada à destinação constitucional, ou seja, restritos à utilização na educação básica.
30. 	Importante observar que, sendo de natureza indenizatória e não pertencendo ao fundo, esses recursos passam a fazer parte do orçamento do Ente vencedor da ação, no caso, do Município de Itaueira/PI. Ou seja, é recurso municipal, não sendo de competência deste TCU a sua fiscalização, uma vez que não se trata de recursos federais.
31.	A discussão a respeito da titularidade dos recursos relativos aos juros de mora dos precatórios e sua implicação na competência fiscalizatória deste Tribunal é de suma relevância para o deslinde dos presentes autos, haja vista que, conforme se verá mais à frente, aos responsáveis citados neste processo foram atribuídas outras irregularidades que, em tese, persistirão. 
32.	Em outras palavras, ainda que os juros de mora pudessem ser utilizados para o pagamento de honorário advocatício à luz da decisão do STF na ADPF 528, as outras irregularidades, igualmente graves, a exemplo da inexigibilidade de licitação indevida, fariam com que o débito apurado nestes autos não fosse afastado em virtude da decisão do STF. 
33.	Ainda que se argumente que o serviço fora prestado pelo escritório de advocacia e, portanto, o não pagamento por esses serviços resultasse no enriquecimento sem causa da Administração, o fato é que o preço praticado foi considerado exorbitante por esse Tribunal e isso, inclusive, foi registrado nos motivos da citação dos responsáveis. Assim, seria necessário reavaliar os valores devidos.
34. 	Analisados os efeitos jurídicos da ADPF-STF 528, passa-se a conformá-los ao caso concreto. 
35. 	Nesse sentido, o Min. Relator, em despacho à peça 75, solicita que sejam levantadas as seguintes informações, autorizando, desde já, a realização das diligências que se fizerem necessárias:
Levando em conta que a última instrução oferecida a este relator não apresenta de forma destacada o quantum do pagamento referente aos juros moratórios, e considerando, tampouco, que não encontrei documento acostado aos autos que apresente com clareza tal fração, ajuízo que a SecexTCE deva recolher tais informações, realizando as eventuais diligências necessárias.
36. 	Nota-se que o suposto débito analisado nos presentes autos diz respeito ao pagamento de honorários advocatícios com a utilização de recursos de precatórios do Fundef, o que era tido como irregular. Entretanto, com o novo entendimento jurídico, ficou definido que a parcela de juros do precatório pode ser utilizada para pagamento de honorários advocatícios. 
37. 	Portanto, resta saber se o valor da parcela de juros mora é suficiente para arcar com o pagamento dos honorários advocatícios. Caso não seja suficiente, o saldo remanescente deverá ser considerado débito, uma vez que se terá utilizado recursos vinculados a gastos com educação básica para finalidade diversa. 
38. 	O contrato pactuado entre o Município de Itaueira/PI e o escritório de advocacia Moisés Reis Advogados Associados estipulou, no parágrafo único de sua Cláusula 2ª, honorários contratuais, ad exitum, de 20% sobre o valor do precatório (peça 9, p. 1) . A seu turno, Moisés Reis substabeleceu, com reservas, os poderes outorgados pelo Município a João Azêdo e Brasileiro Sociedade de Advogados (peça 46, p. 5) .
39. 	No caso em análise, o juízo determinou a emissão de precatórios apenas no limite do montante incontroverso, ou seja, adstrita à parcela não combatida nos embargos (peça 46, p. 262) , de tal sorte que o trânsito em julgado limitava-se, à época, à referida parcela incontroversa. 
40. 	Por isso, o suposto débito registrado nestes autos perfaz o valor original total de R$ 2.613.819,33¿, destacados do montante da condenação ao escritório Moisés Reis Advogados Associados, no montante de R$ 2.221.746,44, e ao escritório João Azêdo e Brasileiro Sociedade de Advogados, no montante de R$ 392.072,89, representando 20% do valor total do precatório (peça 5, p. 1) .
41. 	Posteriormente, em nova decisão judicial, de 18/1/2017, o montante devido foi estabelecido em R$ 15.651.192,91 (peça 47, p. 156) , o que gerará a emissão de novo precatório e, consequentemente, acréscimo no pagamento de honorários, no montante de 20% do valor de face do novo precatório, com base em contrato firmado pelo ex-prefeito Quirino de Alencar Avelino (peça 9, p. 1) .
42. 	Dessa forma, percebe-se que o pagamento de honorários contratuais só terá fim quando não houver mais parcelas em discussão na justiça, uma vez que, a cada precatório, novo pagamento de 20% do valor de face será efetuado aos escritórios de advocacia.
43. 	Para solucionar a questão ora em análise, é mais efetivo realizar o cálculo do valor percentual (estabelecendo valor mínimo/conservador) dos juros de mora, em relação ao valor de face do precatório, e compará-lo ao percentual de 20%, que se refere ao valor dos honorários advocatícios. Caso o percentual de juros de mora for maior do que 20%, a utilização desses recursos para pagamento de honorários advocatícios é regular; caso o valor de juros de mora seja menor, a diferença é considerada débito, uma vez que teriam sido utilizados, irregularmente, recursos vinculados ao ensino básico para pagamento de honorários.
44. 	Para tanto, as informações constantes deste processo são suficientes para a realização dos referidos cálculos, não havendo, em princípio, necessidade de realização das diligências citadas no despacho do Min. Relator, à peça 75.
45. 	Inicia-se o cálculo do percentual de juros de mora, citando a decisão já mencionada no item 8 desta instrução que obrigou a União ao pagamento de juros moratórios à taxa de 6% a.a., aplicáveis às parcelas devidas ao Fundef municipal dos exercícios de 2000 a 2006. Tendo isso em conta, e considerando que os juros moratórios, conforme preconizado no art. 405 do Código Civil de 2002, são devidos desde a citação inicial (2005) , tem-se, pela aplicação de juros simples, um acréscimo médio aos valores originais equivalente a 56% até o ano de pagamento dos precatórios (2016) , conforme detalhado nesta tabela:
Juros moratórios acumulados anualmente a partir da citação (%)  
		Exercício da parcela devida
	Média¹

		2000
	2001
	2002
	2003
	2004
	2005
	2006
	
	Ano de pagamento
	2000
	0
	0
	0
	0
	0
	0
	0
	0

		2001
	0
	0
	0
	0
	0
	0
	0
	0

		2002
	0
	0
	0
	0
	0
	0
	0
	0

		2003
	0
	0
	0
	0
	0
	0
	0
	0

		2004
	0
	0
	0
	0
	0
	0
	0
	0

		2005
	0
	0
	0
	0
	0
	0
	0
	0

		2006
	6
	6
	6
	6
	6
	6
	0
	6

		2007
	12
	12
	12
	12
	12
	12
	6
	11

		2008
	18
	18
	18
	18
	18
	18
	12
	17

		2009
	24
	24
	24
	24
	24
	24
	18
	23

		2010
	30
	30
	30
	30
	30
	30
	24
	29

		2011
	36
	36
	36
	36
	36
	36
	30
	35

		2012
	42
	42
	42
	42
	42
	42
	36
	41

		2013
	48
	48
	48
	48
	48
	48
	42
	47

		2014
	54
	54
	54
	54
	54
	54
	48
	53

		20152
	57
	57
	57
	57
	57
	57
	51
	56

		20162
	--
	--
	--
	--
	--
	--
	--
	--

	¹ Nota: a média aponta para o percentual de juros aplicável caso as parcelas devidas em cada um dos exercícios (2000 a 2006) sejam iguais. Caso essas parcelas não sejam iguais, os juros acumulados se aproximarão mais dos juros indicado no ano que contenha a maior parcela, uma vez que tal parcela terá maior peso no cálculo. 
Porém é possível afirmar, com total certeza, que os juros acumulados jamais serão inferiores aos juros indicados na coluna do exercício 2006 e tampouco poderão ser maiores que os juros indicados nas demais colunas (2000 a 2005) . Diante disso, considerou-se que a média seria um bom parâmetro para se estimar o percentual de juro aplicável ao montante do precatório.
2 Nota: Entre a expedição do precatório (julho do ano anterior ao do recebimento) até o final do exercício seguinte não incidem juros de mora. Desse modo, no caso concreto, não há percentual aplicável ao ano de 2016, sendo que no ano de 2015 (ano de expedição do precatório) os juros contam somente até junho/2015, o que equivale a metade dos juros anuais (3%) , conforme art. 100, §1º, da CF/1988 c/c o art. 7º, §1º, da Resolução-CJF 00405/2016, vigente à época dos fatos.

46.	Considerando que os juros acumulados indicados na tabela acima incidem sobre o valor originalmente devido e a fim de se saber o percentual real de juros de mora aplicável ao montante total do precatório pago é necessário dividir os juros acumulados indicados na tabela acima (56%) pelo valor total do precatório (56% de juros + 100% originais) , chegando-se ao juros moratórios da ordem, aproximada, de 35,9% do valor da condenação (56/156) .
47.	Ainda que se trate de aproximação conservadora, verifica-se que a adoção de taxas de juros simples anuais de 6% a.a. conduz facilmente a um patamar de juros de mora, de 35,9% do valor de face do precatório, consideravelmente superior aos destaques de honorários advocatícios que foram fixados contratualmente em 20% do valor do precatório.
48.	Outrossim, cumpre dizer que a determinação do patamar do percentual dos juros de mora não depende do julgamento discricionário do magistrado, mas sim da aplicação das regras compiladas no manual de cálculos da Justiça Federal, que tem como principal fator variável o decurso de tempo em que serão aplicadas a taxa de juros moratórios mensais.
49.	As ações judiciais que resultaram no pagamento dos precatórios do Fundef a municípios de diversos estados, a exemplo da que ora se examina, também remontam a débitos registrados há mais de uma década, sendo razoável supor que, em todos os casos, o montante dos honorários contratuais pagos seja inferior à parcela referente aos juros de mora.
50. 	Não por outro motivo, o Min. Bruno Dantas, em Declaração de Voto que fez parte do Acórdão 1412/2020-TCU-Plenário (Rel. Min. Walton Alencar Rodrigues) , apontou informações prestadas naquela assentada pelos responsáveis e pelo Conselho Federal da OAB, nos seguintes termos:
Argumentam que a atuação dos causídicos constituídos pelo município teria, na verdade, majorado as verbas devidas ao município, visto que os juros de mora foram acrescidos em virtude da ação judicial. Portanto, sustentam que o destaque de honorários realizados sob a parcela moratória e até o limite de seu valor não ocasionaria dano ao erário. Enfatizam que os juros de mora compõem 60% dos valores inscritos em precatórios que serão repassados aos municípios. (grifou-se) 
51. 	Cumpre notar que o percentual de majoração dos juros de mora calculados neste caso concreto (56%) foi bem próximo do percentual citado na Declaração de Voto, de 60%, o que reforça a fidedignidade dos cálculos ora realizados.
52. 	Diante desses fatos, no presente caso, pode-se afirmar que não foram realizados pagamentos de honorários advocatícios contratuais com recurso advindo de parcela do principal atualizado do precatório do Fundef, sendo utilizado para tal fim (pagamento de honorários) recurso referente à parcela de juros de mora dos precatórios.
53. 	Com isso, a utilização dos recursos dos precatórios do Fundef para pagamento de honorários advocatícios ocorreu de forma regular, conforme ADPF-STF 528.
54. 	Neste ponto, cumpre repisar que os responsáveis do presente processo, nos termos do item 9.2 do Acórdão 1285/2018-TCU-Plenário, foram citados por suspeitas de irregularidades diversas, sendo a questão da utilização de recursos vinculados à educação básica para pagamento de honorários apenas uma delas, conforme se pode verificar a seguir:
a) contratação de serviços advocatícios por meio de indevida inexigibilidade de licitação, sem que restasse devidamente comprovada a singularidade do objeto e a notória especialização do contratado, em afronta ao art. 25, II, §1º, da Lei 8.666/93;  
b) celebração dos contratos sem obediência sequer minimamente aos requisitos necessários à formalização de um contrato administrativo, em desacordo aos comandos expressos no art. 26, parágrafo único, c/c o art. 61, da Lei de Licitações;  
c) ausência de manifestação, por parte da administração municipal, acerca da inviabilidade de competição, bem como da razão da escolha do escritório contratado por inexigibilidade de licitação, em detrimento de outros escritórios de advocacia, em flagrante infringência ao art. 26, parágrafo único, inciso II, e ao princípio da isonomia;  
d) contrato pactuado sem que o preço tenha sido certo e preestabelecido, contrariando o art. 55, III da Lei 8.666/93;  
e) realização de despesa sem previsão orçamentária, em ofensa ao princípio orçamentário da universalidade, previsto nos arts. 2º e 3º da Lei 4.320/64;  
f) vinculação inconstitucional de receita de impostos a despesas de prestação de serviços advocatícios, em afronta ao disposto no art. 167, IV da Constituição Federal;  
g) fixação de valores exorbitantes, incompatíveis com a complexidade da causa e os valores praticados no mercado, em dissonância ao princípio da razoabilidade; 
h) ausência de publicação dos extratos dos contratos celebrados, em descumprimento ao disposto no parágrafo único do art.61 da Lei 8.666/93; (...) 
55. 	Considerando que todas as irregularidades referem-se ao processo de contratação do escritório Moisés Reis Advogados Associados (peça 9, p. 1) ; considerando que os recursos utilizados para a referida contratação não são federais, mas fazem parte de recursos orçamentários do Município de Itaueira/PI, conforme já amplamente discutido nesta instrução; entende-se pela incompetência do TCU para prosseguimento da análise dos demais pontos, sendo necessário comunicar ao TCE/PI o teor das supostas irregularidades, de forma que esse órgão de controle possa adotar as providências que entender cabíveis. 
56. 	Ato contínuo, entende-se que o presente processo deva ser arquivado sem julgamento de mérito, ante a ausência de pressupostos essenciais ao desenvolvimento válido e regular do processo, dada a incompetência deste TCU para formulação de juízo de mérito acerca de condutas de responsáveis no âmbito da utilização de recursos municipais. Ou seja, no presente caso, não se trata da comprovação da não ocorrência de dano imputável aos responsáveis, mas da impossibilidade de se realizar a análise da regularidade dos atos administrativos questionados, pois carece competência deste TCU. 
57. 	Em casos em que fica patente a impossibilidade de dano ao erário federal, como no caso concreto, em que não há recursos federais envolvidos, a jurisprudência do TCU tem entendido pelo arquivamento, sem julgamento de mérito, dada a ausência de pressupostos de desenvolvimento válido e regular do processo, com fundamento no art. 212 do RI/TCU.
Acórdão 8228/2021-TCU-Segunda Câmara (Relator Min. André de Carvalho) 
Enunciado: Caso a instrução processual revele que o motivo da instauração da tomada de contas especial não é apto a sustentar ocorrência de dano ao erário, o processo não deve ser julgado, e sim arquivado por ausência de pressuposto de constituição e de desenvolvimento valido e regular, com fundamento no art. 212 do Regimento Interno do TCU.
Acórdão 10894/2021-TCU-Segunda Câmara (Relator Min. Jorge Oliveira) 
Enunciado: A tomada de contas especial deve ser arquivada (art. 212 do Regimento Interno do TCU) se inexistente o débito e se verificada a ocorrência de prescrição da pretensão punitiva, uma vez que fica afastada a formulação de qualquer juízo de mérito acerca da conduta dos responsáveis, dada a ausência de pressupostos essenciais ao desenvolvimento válido e regular do processo. (grifou-se) 
58. 	Por fim, além de reforçar a existência de processos conexos a esta TCE, já enumerados no item 11 desta instrução, destaca-se que constam pedidos de sustentação oral nos autos, conforme peças 68-69, já deferidos pela Presidência desta casa (peças 71-72) .
CONCLUSÃO
59.	Nesta fase do processo, os autos retornaram a esta secretaria para reanálise à luz da ADPF-STF 528.
60. 	Restou para esta instrução, dizer se o valor da parcela de juros mora é suficiente para arcar com o pagamento dos honorários advocatícios. Caso não fosse suficiente, o saldo deveria ser considerado débito, uma vez que se teria utilizado recursos vinculados a gastos com educação básica para finalidade diversa.
61. 	Com as informações constantes nos autos, calculou-se que a parcela de juros de mora representa 35,9% do valor de face do precatório, consideravelmente superior aos destaques de honorários advocatícios, que foram fixados contratualmente em 20% do valor do precatório.
62. 	Portanto, pode-se afirmar que não foram realizados pagamentos de honorários advocatícios contratuais com recurso advindo de parcela do principal atualizado do precatório do Fundef, sendo utilizado para tal fim (pagamento de honorários) , o recurso referente à parcela de juros de mora dos precatórios.
63. 	Os responsáveis do presente processo, nos termos do item 9.2 do Acórdão 1285/2018-TCU-Plenário, foram citados por suspeitas de irregularidades diversas, sendo a questão da utilização de recursos vinculados à educação básica para pagamento de honorários apenas uma delas, conforme se pode verificar a seguir:
a) contratação de serviços advocatícios por meio de indevida inexigibilidade de licitação, sem que restasse devidamente comprovada a singularidade do objeto e a notória especialização do contratado, em afronta ao art. 25, II, §1º, da Lei 8.666/93;  
b) celebração dos contratos sem obediência sequer minimamente aos requisitos necessários à formalização de um contrato administrativo, em desacordo aos comandos expressos no art. 26, parágrafo único, c/c o art. 61, da Lei de Licitações;  
c) ausência de manifestação, por parte da administração municipal, acerca da inviabilidade de competição, bem como da razão da escolha do escritório contratado por inexigibilidade de licitação, em detrimento de outros escritórios de advocacia, em flagrante infringência ao art. 26, parágrafo único, inciso II, e ao princípio da isonomia;  
d) contrato pactuado sem que o preço tenha sido certo e preestabelecido, contrariando o art. 55, III da Lei 8.666/93;  
e) realização de despesa sem previsão orçamentária, em ofensa ao princípio orçamentário da universalidade, previsto nos arts. 2º e 3º da Lei 4.320/64;  
f) vinculação inconstitucional de receita de impostos a despesas de prestação de serviços advocatícios, em afronta ao disposto no art. 167, IV da Constituição Federal;  
g) fixação de valores exorbitantes, incompatíveis com a complexidade da causa e os valores praticados no mercado, em dissonância ao princípio da razoabilidade; 
h) ausência de publicação dos extratos dos contratos celebrados, em descumprimento ao disposto no parágrafo único do art.61 da Lei 8.666/93; 
i) pagamento de honorários advocatícios com recursos dos precatórios do Fundef, contrariando o art. 60 do ADCT, art. 2º, caput, e §6º, da Lei 9.424/96, art. 23 da Lei 11.494/2007, e parágrafo único do art. 8º da LC 101/2000.
64. 	Considerando que todas as irregularidades referem-se ao processo de contratação do escritório Moisés Reis Advogados Associados; considerando que os recursos utilizados para a referida contratação não são federais, mas fazem parte de recursos orçamentários do Município de Itaueira/PI, conforme já amplamente discutido nesta instrução; entende-se pela incompetência do TCU para prosseguimento da análise dos demais pontos, sendo necessário comunicar ao TCE/PI o teor das supostas irregularidades, encaminhando cópia do presente processo, de forma que esse órgão de controle adote as providências que entender cabíveis.
65. 	Ademais, entende-se que o presente processo deva ser arquivado sem julgamento de mérito, ante a ausência de pressupostos essenciais ao desenvolvimento válido e regular do processo, conforme art. 212 RI/TCU, dada a incompetência deste TCU para formulação de juízo de mérito acerca de condutas de responsáveis no âmbito da utilização de recursos municipais.
66. 	Por fim, além de reforçar a existência de processos conexos a esta TCE, já enumerados no item 11 desta instrução, destaca-se que constam pedidos de sustentação oral nos autos, conforme peças 68-69, já deferidos pela Presidência desta casa (peças 71-72) .
PROPOSTA DE ENCAMINHAMENTO
67.	Diante do exposto, submetem-se os autos à consideração superior, com encaminhamento ao MP/TCU, para posterior envio ao Gabinete do Relator, propondo ao Tribunal:
a) encaminhar ao Tribunal de Contas do Estado do Piauí (TCE/PI) cópia do presente processo, juntamente com decisão que vier a ser proferida, de forma que esse órgão de controle adote as providências que entender cabíveis sobre supostas irregularidades na contratação do escritório Moisés Reis Advogados Associados, elencadas no item 54 desta instrução, com recursos do Município de Itaueira/PI, advindos da parcela de juros de mora do precatório do Fundef, nos termos da ADPF-STF 528;
b) encaminhar cópia da deliberação ao Município de Itaueira/PI, comunicando-lhe que o relatório e o voto que a fundamentarem podem ser acessados por meio do endereço eletrônico www.tcu.gov.br/acordaos;
c) arquivar, sem julgamento de mérito, estas contas especiais, ante a ausência de pressupostos de desenvolvimento válido e regular do processo, conforme art. 1º, inciso I, da Lei 8.443/1992 c/c os arts. 169, inciso VI, e 212 do RI/TCU."
É o relatório.

Moisés Ângelo de Moura Reis (874/75/OAB-PI) e Diogo Cezar Reis Amador (24864/OAB-PE), representando Moisés Reis Advogados Associados; Bruno Milton Sousa Batista (5150/OAB-PI), João Ulisses de Britto Azêdo (55.413/OAB-DF) e outros, representando Joao Azedo e Brasileiro Sociedade de Advogados.

Procurador Júlio Marcelo de Oliveira.

TOMADA DE CONTAS ESPECIAL. PAGAMENTO DE HONORÁRIOS ADVOCATÍCIOS COM RECURSOS DO FUNDEF. CITAÇÃO DOS RESPONSÁVEIS. DECISÃO DO STF NA ADPF 528. PAGAMENTOS REALIZADOS COM RECURSOS REFERENTES ÀS PARCELAS DE JUROS DE MORA. REGULARIDADE DOS PAGAMENTOS. RECURSOS DO ENTE FEDERADO. INCOMPETÊNCIA DO TCU PARA EXAME DAS CONDUTAS DOS RESPONSÁVEIS. AUSÊNCIA DOS PRESSUPOSTOS de constituição e de desenvolvimento válido e regular do processo.ARQUIVAMENTO. CIÊNCIA.

TOMADA DE CONTAS ESPECIAL (TCE)

Secretaria de Controle Externo da Educação, da Cultura e do Desporto (SecexEduc).

Trata-se de tomada de contas especial instaurada por força do item 9.2 do Acórdão 1285/2018-TCU-Plenário, em razão do pagamento de honorários advocatícios contratuais por parte do Município de Itaueira/PI, com a utilização irregular de recursos derivados do sucesso de ação judicial na qual se discutiu a insuficiência da complementação da União, de que trata o art. 6º da Lei 9.424/1996, ao Fundo de Manutenção e Desenvolvimento do Ensino Fundamental e de Valorização do Magistério.
2.	A determinação para instauração desta tomada de contas especial e de outras decorreu do trabalho de auditoria conduzido pela então Secex/PI nos municípios piauienses de Caridade do Piauí, Itaueira, José de Freitas, Palmeirais, Socorro do Piauí, São Gonçalo do Piauí e São João do Piauí, que teve como objetivo verificar a regularidade da aplicação dos recursos federais obtidos por aqueles entes a partir do recebimento de precatórios do Fundef que perfaziam, ao tempo do desenvolvimento da ação de controle, o montante de R$ 79,9 milhões (TC Processo 023.147/2017-2 e Fiscalização 474/2017) .
3.	A Lei 9.424/1996 estabeleceu a obrigação da União de complementar os recursos do Fundef dos entes federados hipossuficientes e definiu o valor mínimo anual por aluno (VMAA) , com o propósito de que, em nenhum município brasileiro, a aplicação de recursos na manutenção e no desenvolvimento do ensino seja inferior a esse patamar.
4.	Contudo, nos anos de 1998 a 2006, a União aplicou fator de correção do VMAA que o subdimensionou, o que levou a uma complementação menor que aquela que era devida ao Fundef de diversos estados e municípios.
5.	Tal fato fez com que diversas demandas judiciais fossem propostas pelo Ministério Público Federal (MPF) e por vários entes federados para obrigar a União a corrigir as distorções decorrentes do subdimensionamento do VMAA. No caso desses estados e municípios, escritórios de advocacia foram contratados, por inexigibilidade de licitação, com remuneração honorária ad exitum fixada, no mais das vezes, em 20% do montante a ser recebido pelos entes.
6.	No caso em apreço, o Município de Itaueira/PI contratou, em 28/10/2005, o escritório Moisés Reis Advogados Associados para buscar a recomposição dos recursos do Fundef, com estipulação de honorários contratuais ad exitum de 20% (peça 9) . Tal escritório substabeleceu, com reservas, os poderes outorgados pelo município ao escritório João Azêdo e Brasileiro Advogados Associados (peça 46, p. 5) .
7.	Em 7/11/2005, o escritório contratado impetrou a ação ordinária de cobrança 2005.40.00.006737-0 na 3ª Vara Federal da Seção Judiciária do Estado do Piauí (peça 45, p. 39) . No mencionado feito, em 6/12/2007, foi prolatada decisão judicial que condenou a União a pagar ao Município de Itaueira/PI os valores do Fundef relativos à diferença entre o que foi transferido nos anos de 2000 a 2006 e o que deveria ter sido repassado, conforme o entendimento esposado na decisão. Além disso, determinou que a correção monetária a incidir na espécie deve seguir os Índices Oficiais do Manual de Cálculos da Justiça Federal e os juros de mora devem ser de 6% (seis por cento) ao ano. A decisão transitou em julgado em 19/2/2014 (peça 5, p.1) .
8.	Conforme registrou a unidade técnica, em razão da oposição pela União de embargos à execução nos autos do correspondente processo de execução, "o juízo da 3ª Vara Federal do Piauí autorizou a execução apenas em relação à parte incontroversa (peça 46, p. 262) ." Em nova decisão judicial, o montante devido foi estabelecido em R$ 15.651.192,91 (peça 47, p. 156) .
9.	Os honorários advocatícios objeto desta TCE, relativos ao Município de Itaueira/PI, perfazem o montante de R$ 2.613.819,33. O valor foi destacado do total da condenação aos escritórios Moisés Reis Advogados Associados (R$ 2.221.746,44) e João Azêdo Brasileiro (R$ 392.072,89) , conforme peça 5, p. 1, com base em contrato firmado pelo ex-prefeito Sr. Quirino de Alencar Avelino (peça 9, p. 1) .¿¿¿¿
10.	O ex-gestor municipal e os escritórios foram citados, solidariamente, nos termos do item 9.2 do Acórdão 1285/2018-TCU-Plenário:
"em face do efetivo pagamento de honorários advocatícios contratuais, a título de verba honorária de 20% sobre os serviços prestados, acumulados com o pagamento de honorários de sucumbência (contrato ad exitum) , restando caracterizadas as irregularidades a seguir discriminadas:
	a) contratação de serviços advocatícios por meio de indevida inexigibilidade de licitação, sem que restasse devidamente comprovada a singularidade do objeto e a notória especialização do contratado, em afronta ao art. 25, II, §1º, da Lei 8.666/93;  
	b) celebração dos contratos sem obediência sequer minimamente aos requisitos necessários à formalização de um contrato administrativo, em desacordo aos comandos expressos no art. 26, parágrafo único, c/c o art. 61, da Lei de Licitações;  
	c) ausência de manifestação, por parte da administração municipal, acerca da inviabilidade de competição, bem como da razão da escolha do escritório contratado por inexigibilidade de licitação, em detrimento de outros escritórios de advocacia, em flagrante infringência ao art. 26, parágrafo único, inciso II, e ao princípio da isonomia;  
	d) contrato pactuado sem que o preço tenha sido certo e preestabelecido, contrariando o art. 55, III da Lei 8.666/93;  
	e) realização de despesa sem previsão orçamentária, em ofensa ao princípio orçamentário da universalidade, previsto nos arts. 2º e 3º da Lei 4.320/64;  
	f) vinculação inconstitucional de receita de impostos a despesas de prestação de serviços advocatícios, em afronta ao disposto no art. 167, IV da Constituição Federal;  
	g) fixação de valores exorbitantes, incompatíveis com a complexidade da causa e os valores praticados no mercado, em dissonância ao princípio da razoabilidade; 
	h) ausência de publicação dos extratos dos contratos celebrados, em descumprimento ao disposto no parágrafo único do art.61 da Lei 8.666/93;
	i) pagamento de honorários advocatícios com recursos dos precatórios do Fundef, contrariando o art. 60 do ADCT, art. 2º, caput, e §6º, da Lei 9.424/96, art. 23 da Lei 11.494/2007, e parágrafo único do art. 8º da LC 101/2000;"
11.	O escritório Moisés Reis Advogados Associados (peças 40-43) e o escritório João Azêdo e Brasileiro Advogados Associados (peças 45-54) apresentaram suas alegações de defesa, em peças que, em essência, possuem o mesmo conteúdo. Os defendentes, após fazerem uma contextualização dos fatos, alegam, em síntese, que:
 (i) o trânsito em julgado da decisão do Tribunal Regional Federal da 1ª Região que autorizou a dedução dos honorários contratuais do valor da condenação devida ao município (Agravo de Instrumento 0032520-23.2015.4.01.0000/PI) impediria este Tribunal de modificar aquele entendimento que estaria protegido pelo manto da coisa julgada;
 (ii) o TCU não possuiria competência para declarar a nulidade de contratos, mas tão somente para fazer determinações nesse sentido;
 (iii) estaria prescrita a possibilidade de esta Corte determinar a declaração de nulidade do contrato;
 (iv) uma eventual declaração de nulidade do contrato não eximiria a administração pública de arcar com a contrapartida financeira pelos serviços prestados;
 (v) os honorários contratuais fixados seriam justificados pelo trabalho realizado pelo escritório;
 (vi) o ordenamento jurídico autorizaria o pagamento de honorários contratuais por meio do destaque em precatório judicial, sem fazer ressalva a valores a serem recebidos pela administração pública; e
 (vii) o STF teria decidido ser possível o pagamento de honorários advocatícios com recursos de destinação vinculada.
12.	Assim, requerem o arquivamento do feito, sem resolução de mérito, em razão da presença de coisa julgada sobre a matéria; o arquivamento do feito, em razão da aventada prescrição da expedição de determinação para declaração de nulidade do contrato; ou o julgamento pela regularidade das contas, ante a execução do contrato.
13.	Por sua vez, o Sr. Quirino de Alencar Avelino, ex-prefeito, não apresentou suas alegações de defesa. Dessa forma, resta caracterizada a revelia do responsável, nos termos do art. 12, inciso IV, § 3º, da Lei 8.443/1992.
II
14.	Após o exame das alegações de defesa apresentadas, a Secretaria de Controle Externo da Educação, da Cultura e do Desporto propôs rejeitar as alegações de defesa dos responsáveis, julgar irregulares suas contas, condená-los ao pagamento do débito apurado e aplicar-lhes a multa prevista no art. 57 da Lei 8.443/1192.
15.	A proposta da unidade técnica, contou com a anuência do representante do Ministério Público junto ao TCU.
III
16.	Em 1º/4/2022, o escritório João Azêdo Brasileiro Sociedade de Advogados juntou aos autos a peça 74, por meio da qual, informou sobre a decisão recente do Supremo Tribunal Federal na Arguição de Descumprimento de Preceito Fundamental nº 528, datada de 18/3/2022, a qual transitou em julgado no dia 6/8/2022, conforme apontou a unidade técnica.
17.	Em razão da mencionada decisão, proferi o seguinte despacho (peça 75) :
"À luz da conclusão do julgamento, pelo Supremo Tribunal Federal, da Ação de Descumprimento de Preceito Fundamental (ADPF) 528, ajuizada pelo Partido Socialista Cristão (PSC) contra o Acórdão 1824/2017-TCU-Plenário, de relatoria do Exmo. Ministro Walton Alencar Rodrigues, os presentes autos devem retornar à secretaria instrutiva para avaliação do impacto dos novos entendimentos exarados pelo STF na reminiscência do prejuízo aos cofres do Fundeb alardeada no relatório à peça 63 destes autos. (...) 
4. Tal entendimento tem o condão de modificar o então entendimento vigente neste Tribunal (vide Acórdão 2093/2020-TCU-Plenário e 2.758/2020-Plenário) , bem como - no que toca o caso concreto analisado - diminuir ou eliminar débito remanescente em face a valores pagos aos escritórios advocatícios de forma alheia às possibilidades previstas nos arts. 60 do ADCT, 21 da Lei 11.494/2007, 2º da Lei 9.424/1996 e 70 da Lei 9.394/1996. 
5. Levando em conta que a última instrução oferecida a este relator não apresenta de forma destacada o quantum do pagamento referente aos juros moratórios, e considerando, tampouco, que não encontrei documento acostado aos autos que apresente com clareza tal fração, ajuízo que a SecexTCE deva recolher tais informações, realizando as eventuais diligências necessárias.
6. Isso feito, identificado o exato montante pago pela União ao município em termos de juros moratórios, deve-se realizar nova instrução e encaminhar o processo a meu gabinete, via Ministério Público de Contas."
18.	Em novo exame do feito, a Secretaria de Controle Externo da Educação, da Cultura e do Desporto propõe arquivar, sem julgamento de mérito, as presentes contas, ante a ausência de pressupostos de desenvolvimento válido e regular do processo, conforme art. 1º, inciso I, da Lei 8.443/1992 c/c os arts. 169, inciso VI, e 212 do RI/TCU.
19.	Conforme o exame realizado, o encaminhamento proposto decorre da conclusão de que os recursos utilizados para a realização dos pagamentos em exame não são federais, pois seriam recursos orçamentários do Município de Itaueira/PI, dado o disposto na decisão prolatada pelo STF na APDF 528, ajuizada pelo Partido Socialista Cristão em face do Acórdão 1824/2017-TCU-Plenário.
20.	A proposta da unidade técnica contou com a anuência do representante do Ministério Público junto ao TCU.
IV
21.	Feito esse breve relato, passo a decidir.
22.	Já tive a oportunidade de tratar da questão em exame nestes autos, qual seja, o pagamento de honorários advocatícios contratuais com a utilização irregular de recursos dos precatórios do Fundef, por ocasião do julgamento do TC Processo 023.587/2018-0 (Acórdão 8118/2021-TCU-Primeira Câmara) .
23.	Naquela oportunidade, este Colegiado acolheu entendimento, que expus no meu voto, no sentido de que as parcelas dos precatórios expedidos no bojo da ação ordinária de cobrança impetrada pelos municípios, inclusive aquelas referentes aos juros de mora, pertencem ao Fundef e, por força do disposto na Lei 11.494/2007, "destinam-se à manutenção e ao desenvolvimento da educação básica pública e à valorização dos trabalhadores em educação, incluindo sua condigna remuneração".
24.	Argumentei que, no que concerne à questão dos juros moratórios, a jurisprudência desta Corte vinha se consolidando no sentido de que esses valores se destinam a reparar os prejuízos à política pública objeto do Fundef e não à indenização do ente municipal que nem sequer é titular desses recursos, mas tão somente o seu gestor.
25.	Dessa forma, a indenização não seria devida ao estado ou ao município, mas ao Fundef (atualmente, ao seu sucessor, o Fundeb) . Assim, esses valores deveriam ser aplicados na finalidade específica estabelecida na Lei 11.494/2007:
"Art. 2º Os Fundos destinam-se à manutenção e ao desenvolvimento da educação básica pública e à valorização dos trabalhadores em educação, incluindo sua condigna remuneração, observado o disposto nesta Lei."
26.	Assim, apresentei proposta, acolhida por meus pares, de julgar irregulares as contas, condenar os responsáveis ao pagamento do débito apurado e aplicar-lhes a multa prevista no art. 57 da Lei 8.443/1192.
27.	Como consignei, a questão destes autos é a mesma que foi tratada no precedente que mencionei e mereceria o mesmo encaminhamento adotado naquela oportunidade, contudo, em razão da mencionada decisão prolatada pelo STF na APDF 528, ajuizada pelo Partido Socialista Cristão em face do Acórdão 1824/2017-TCU-Plenário, o posicionamento deste Tribunal deve ser revisto.
28.	Conforme consignou a unidade técnica, ao contrário do que vinha sustentando a jurisprudência desta Corte, "o STF decidiu por permitir o pagamento de honorários advocatícios contratuais com a utilização da parcela correspondente aos juros de mora advinda dos precatórios do Fundef, superando a tese consolidada no Acórdão 2093/2020-TCU-Plenário (Rel. Min. Walton Alencar Rodrigues) , que afirmava que os juros de mora tinham a mesma natureza do principal."
29.	De acordo com o voto do relator, E. Ministro Alexandre de Moraes, é constitucional o pagamento de honorários advocatícios até o limite do valor dos juros moratórios dos precatórios do Fundef, visto que os juros de mora têm natureza jurídica distinta do principal.
30.	Nesse sentido, comungo do entendimento da unidade técnica, corroborado pelo representante do Parquet, de que o STF, ao permitir a utilização desses valores para pagamento de honorários advocatícios, que não diz respeito a investimentos na educação básica, conforme previsto no art. 21 da Lei 11.494/2007 (atual art. 25, da Lei 14.113/2020) c/c o art. 70 da Lei 9.394/1996 e na Constituição Federal, no art. 60 do ADCT (atual art. 212-A da CF/88) , sinaliza que esses recursos não integram o fundo, de forma que não se aplicariam a eles as vinculações e vedações previstas nos arts. 70 e 71 da lei 9.394/1996.
31.	Considerando a natureza indenizatória desses valores e o fato de não pertencerem ao fundo, cabe concluir, em linhas com os pareceres precedentes, que esses recursos passam pertencem ao ente vencedor da ação, no caso, o Município de Itaueira/PI.
32.	Assim, sendo os recursos municipais, resta afastada a competência deste Tribunal para fiscalizar a sua aplicação.
33.	Por outro lado, é necessário verificar se esses valores referentes aos juros moratórios foram suficientes para arcar com o pagamento dos honorários advocatícios ou se foram utilizados recursos pertencentes ao fundo vinculados à manutenção e ao desenvolvimento da educação básica pública e à valorização dos trabalhadores em educação.
34.	A respeito dessa verificação, a unidade técnica fez as seguintes ponderações:
"38. 	O contrato pactuado entre o Município de Itaueira/PI e o escritório de advocacia Moisés Reis Advogados Associados estipulou, no parágrafo único de sua Cláusula 2ª, honorários contratuais, ad exitum, de 20% sobre o valor do precatório (peça 9, p. 1) . A seu turno, Moisés Reis substabeleceu, com reservas, os poderes outorgados pelo Município a João Azêdo e Brasileiro Sociedade de Advogados (peça 46, p. 5) .
39. 	No caso em análise, o juízo determinou a emissão de precatórios apenas no limite do montante incontroverso, ou seja, adstrita à parcela não combatida nos embargos (peça 46, p. 262) , de tal sorte que o trânsito em julgado limitava-se, à época, à referida parcela incontroversa. 
40. 	Por isso, o suposto débito registrado nestes autos perfaz o valor original total de R$ 2.613.819,33¿, destacados do montante da condenação ao escritório Moisés Reis Advogados Associados, no montante de R$ 2.221.746,44, e ao escritório João Azêdo e Brasileiro Sociedade de Advogados, no montante de R$ 392.072,89, representando 20% do valor total do precatório (peça 5, p. 1) .
41. 	Posteriormente, em nova decisão judicial, de 18/1/2017, o montante devido foi estabelecido em R$ 15.651.192,91 (peça 47, p. 156) , o que gerará a emissão de novo precatório e, consequentemente, acréscimo no pagamento de honorários, no montante de 20% do valor de face do novo precatório, com base em contrato firmado pelo ex-prefeito Quirino de Alencar Avelino (peça 9, p. 1) .
42. 	Dessa forma, percebe-se que o pagamento de honorários contratuais só terá fim quando não houver mais parcelas em discussão na justiça, uma vez que, a cada precatório, novo pagamento de 20% do valor de face será efetuado aos escritórios de advocacia.
43. 	Para solucionar a questão ora em análise, é mais efetivo realizar o cálculo do valor percentual (estabelecendo valor mínimo/conservador) dos juros de mora, em relação ao valor de face do precatório, e compará-lo ao percentual de 20%, que se refere ao valor dos honorários advocatícios. Caso o percentual de juros de mora for maior do que 20%, a utilização desses recursos para pagamento de honorários advocatícios é regular; caso o valor de juros de mora seja menor, a diferença é considerada débito, uma vez que teriam sido utilizados, irregularmente, recursos vinculados ao ensino básico para pagamento de honorários."
35.	Dessa forma, tendo em conta que a decisão judicial obrigou a União ao pagamento de juros moratórios à taxa de 6% a.a., aplicáveis às parcelas devidas ao Fundef municipal dos exercícios de 2000 a 2006, e considerando que os juros moratórios, conforme preconizado no art. 405 do Código Civil de 2002, são devidos desde a citação inicial (2005) , a unidade técnica procedeu aos cálculos, tendo obtido, pela aplicação de juros simples, um acréscimo médio aos valores originais equivalente a 56% até o ano de pagamento dos precatórios (2016) , conforme detalhado na tabela constante do relatório.
36.	Observação importante feita pela unidade técnica é a de que a "determinação do patamar do percentual dos juros de mora não depende do julgamento discricionário do magistrado, mas sim da aplicação das regras compiladas no manual de cálculos da Justiça Federal, que tem como principal fator variável o decurso de tempo em que serão aplicadas a taxa de juros moratórios mensais."
37.	Assim, ainda que se trate de aproximação conservadora, como ressaltado pela SecexEducação, verifica-se que os juros de mora perfazem o percentual de 35,9% do valor de face dos precatórios, significativamente superior aos destaques de honorários advocatícios que foram fixados contratualmente em 20% desse valor.
38.	Conclui-se, dessa forma, que, no caso em exame, os pagamentos de honorários advocatícios contratuais não foram realizados com recurso advindo da parcela do principal atualizado do precatório do Fundef, sendo utilizado para esses dispêndios recursos referentes às parcelas de juros de mora dos precatórios.
39.	Vê-se, assim, que o pagamento de honorários advocatícios com recursos dos precatórios do Fundef ocorreu de forma regular, de acordo com a ADPF-STF 528.
40.	Cabe registrar que todas as irregularidades examinadas nos autos dizem respeito ao processo de contratação do escritório Moisés Reis Advogados Associados. Assim, considerando que os recursos utilizados para a referida contratação não são federais, mas pertencentes ao Município de Itaueira/PI, acolho a proposta da unidade técnica de comunicar ao TCE/PI o teor das supostas irregularidades, de forma que esse órgão de controle adote as providências que entender cabíveis.
41.	Dessa forma, em linha com os pareceres precedentes, entendo que o presente processo deve ser arquivado sem julgamento de mérito, ante a ausência de pressupostos essenciais ao desenvolvimento válido e regular do processo, conforme art. 212 RI/TCU, dada a incompetência desta Corte de Contas para proceder ao julgamento das condutas dos responsáveis pela utilização de recursos municipais.
	Ante o exposto, voto por que seja adotada a deliberação que ora submeto a este Colegiado.
TCU, Sala das Sessões, em 6 de dezembro de 2022.
BENJAMIN ZYMLER 
Relator